最　高　行　政　法　院　判　決
　　　　　　　　　　　　　　　　　　 96年度判字第00454號
上　訴　人　甲○○
被 上訴 人　行政院農業委員會水土保持局第二工程所
代　表　人　乙○○
上列當事人間因有關核發證明事務事件，上訴人對於中華民國94
年8月24日臺中高等行政法院94年度訴字第315號判決提起上訴，
本院判決如下：
    主  文
上訴駁回。
上訴審訴訟費用由上訴人負擔。
    理  由
一、上訴人原任職被上訴人技佐，其傷殘命令退休乙案，前經銓
    敘部核定自民國（下同）92年8月8日退休生效在案。上訴人
    前於同年5月28日檢具公教人員因公殘廢慰問金申請表及中
    國醫藥大學附設醫院診斷證明書，簽請被上訴人准予函轉權
    責機關核定發給公教人員因公殘廢慰問金。經被上訴人函報
    行政院農業委員會水土保持局（下稱水保局），該局於同年
    7月28日函覆應檢附由機關出具之「公教人員因公殘廢證明
    書」以憑辦理。被上訴人乃於同年8月18日函覆以無法認定
    其因病成殘屬於因公所致，否准上訴人所請。上訴人復於同
    年9月2日函請被上訴人儘速出具「公教人員因公殘廢證明書
    」並陳轉其慰問金申請案，仍遭否准。上訴人不服，於同年
    9月13日向被上訴人函明決意提起復審，並於同年9月25日再
    次函請被上訴人儘速出具公教人員因公殘廢證明書陳報水保
    局核辦。被上訴人以上訴人已提起復審，乃於同年11月18日
    函移公務人員保障暨培訓委員會，嗣經該會復審決定駁回後
    ，遂提起本件行政訴訟。
二、上訴人於原審起訴主張：（一）依公教員工因公傷殘死亡慰
    問金發給辦法第8條第1項第2款之規定，本案被上訴人僅有
    查明事實並出具證明之責，並無准駁之權，是水保局既已來
    函指示應檢附由機關出具之「公教人員因公殘廢證明書」以
    憑辦理，被上訴人實不應擅以無法認定上訴人因公成殘為由
    ，而否准上訴人所請。（二）次按公殘慰問金之申請，須出
    具醫院證明及服務機關證明，係因前者僅證明殘廢狀況，而
    後者則證明殘廢經過之事實，方得發現真實以憑核辦，兩者
    並無重複。上訴人於87年11月30日上午8時20分發病時，不
    僅有在場同事林景輝、鄭憲武及林和青等三人證明，並有被
    上訴人93年4月19日水保貳人證字第0930419號服務證明書及
    醫院初診證明與請假記錄可稽。上訴人右眼病變後，因左眼
    視力正常，仍抱病從公至92年5月26日雙目失明成殘為止，
    此亦有「公教人員保險殘廢證明書」為證。是上訴人當日於
    辦公室發生意外受傷絕非虛假，符合首揭規定，被上訴人自
    應將此情形出具證明書報請水保局核轉。至於該殘病是否因
    公所致，應由醫院審查。按中國醫藥大學附設醫院92年9月1
    日診斷證明書略謂：「雙眼視網膜病變，右眼球萎縮，左眼
    無水晶體症。治療經過：眼睛應多休息不宜從事專注費神的
    眼力作業，如患者所述之電腦繪圖、工程製圖、工程設計等
    相關工作。患者於疾病初期沒有治療與保養，依舊經常性的
    忙碌專注費神的眼力工作，故罹患各種併發症之機率大增，
    如乾眼症、白內障、青光眼等，積勞成痼疾，以致病情加速
    惡化，造成眼睛重大損害，甚至失明。」該院初診證明書亦
    謂：「患者於87年11月30日於本院眼科初診，當時主訴為右
    眼中心盲點。」綜上所述，上訴人之因病成殘確屬因公所致
    ，惟被上訴人竟未予採納並否准上訴人所請，實屬違誤。另
    被上訴人於94年8月4日準備程序復主張本案應為公務人員退
    休法範圍，亦屬錯誤。為此請判決被上訴人應依公教員工因
    公傷殘死亡慰問金發給辦法第8條第1項第2款規定出具上訴
    人因公殘廢證明書，連同上訴人92年5月28日申請發給慰問
    金案，層報銓敘部核辦，並以副本抄知上訴人等語。
三、被上訴人則以：（一）上訴人於87年11月30日上午8時20分
    在辦公室忽感覺右眼一片漆黑，緊急請假就醫，經中國醫藥
    學院附設醫院87年11月30日及88年5月10日等診斷證明書，
    均診斷為「雙眼糖尿病增生性視網膜病變」，經數次門診手
    術，終於92年4月28日確定成殘。（二）上訴人於87年11月
    30日上午上班後請事假就醫，翌日上班後即請休假，第3天
    後即如往常上班，直至88年5月19日經財團法人私立中國醫
    藥學院附設醫院診斷係為糖尿病增生性視網膜病變。是上訴
    人因病成殘尚無法認定合乎前揭公務人員退休法施行細則第
    10條因公傷病規定，核與因公事由無直接因果關係，自無法
    同意發給上訴人因公傷病證明書等語，資為抗辯。
四、原審判決駁回上訴人之訴，其理由略以：（一）依上訴人公
    教人員保險殘廢證明書，載明上訴人右眼球萎縮，視力無光
    感，左眼視網膜病變非常嚴重，視力僅餘光感，無法再作治
    療，確定成殘，並經中國醫藥大學附設醫院於92年5月26日
    診斷證明，是上訴人成殘事實，自可認定。惟此證明書原因
    欄記載上訴人因工程測量、設計、圖面繪製電腦操作等致視
    力模糊；另被上訴人出具之上訴人服務證明書，雖載明上訴
    人於87年11月30日上午8時20分在本所辦公室，操作電腦時
    ，右眼發生病變時即請假自行就醫等語，足認上訴人於被上
    訴人任職期間，雖有成殘之事實，縱使其於該日發病，係其
    於辦公室操作電腦時，惟並非意外事故或因奉派出差時，遭
    意外、遇險等外來遽烈突發原因所致，又其成殘時係於92年
    間，距發病時已間隔數年，其殘廢顯非與意外或外來突發原
    因有所關聯，故並不符合行為時公教員工因公傷殘死亡慰問
    金發給辦法第3條規定給與慰問金之要件，上訴人主張其於
    執行職務時因發生意外致殘，自非事實。故上訴人任職於被
    上訴人期間，雖有成殘之事實，惟此並非其執行職務或於辦
    公場所發生意外抑或為公差遇險，與上開規定不合，是上訴
    人請求被上訴人應依公教員工因公傷殘死亡慰問金發給辦法
    第8條第1項第2款規定，出具上訴人因公殘廢證明書，連同
    上訴人92年5月28日申請發給慰問金案，層報銓敘部核辦，
    並以副本抄知上訴人，自屬無據，本件上訴人之訴為無理由
    ，應予駁回。
五、上訴人上訴意旨略謂：依公務人員因公殘廢慰問金發給辦法
    第3條第1項第1款之規定，上訴人於規定期間內請求被上訴
    人出具公務人員因公殘廢證明書，而遭被上訴人否准，其認
    事用法有誤，而原審未予指正，顯有不當。此外，原審判決
    以上訴人於前揭時日在辦公室受傷成殘並非意外，惟查中國
    醫藥大學附設醫院出具之診斷證明，業已載明自87年11月30
    日病發時至92年5月26日之門診期間，足證上訴人因公成殘
    之事實，詎原審以成殘係92年間，與病發時間已相隔數年，
    故成殘與意外並無關連云云，除顯有偏頗被上訴人外，尚有
    未盡審理之能事而違背法令等語。
六、本院查：（一）按「本辦法所稱因公受傷、殘廢、死亡，指
    因下列情事之一，致受傷、殘廢或死亡者：一、執行職務發
    生意外。二、公差遇險。三、在辦公場所發生意外。」「慰
    問金之申請程序及核定權責如下：一、申請程序：…(二)公教
    員工因公殘廢者，應由其服務機關、學校於員工確定殘廢之
    日起3個月內，檢具『公教員工因公殘廢慰問金申請表』1
    式2份，連同服務機關、學校出具之『公教員工因公殘廢證
    明書』及中央衛生主管機關評鑑合格地區醫院以上之醫院出
    具之殘廢等級證明書，循行政程序函請權責機關核定後發給
    。」行為時公教員工因公傷殘死亡慰問金發給辦法（已於93
    年1月27日廢止）第3條及第8條第1項第2款分別定有明文。
    （二）依診斷証明書所載，上訴人係因病（眼疾）成殘，並
    非執行職務或在辦公場所發生意外而成殘，縱眼疾係由於戮
    力從公引起，亦不符公教員工因公傷殘死亡慰問金發給辦法
    第3條第1款或第3款之規定，原審認上訴人發病與成殘相隔
    數年，故成殘與意外並無關聯，認事用法核無違誤，原審就
    本件相關爭點已詳為審酌並於理由內詳為說明，就上訴人主
    張各點予以詳述其不可採之理由，上訴論旨再予爭執，核屬
    法律上見解之歧異，要難謂原判決有違背法令之情形。原審
    斟酌全辯論意旨及調查證據之結果，以原處分及復審決定均
    無違誤，因將其均予維持，駁回上訴人之訴，核無違誤。上
    訴論旨，仍執前詞，指摘原判決違背法令，求予廢棄，難認
    有理由，應予駁回。
七、據上論結，本件上訴為無理由，爰依行政訴訟法第255條第1
    項、第98條第3項前段，判決如主文。
中　　華　　民　　國　　96　　年　　3　　 月　　22　　日
                  第一庭審判長法  官　高　啟　燦
                              法  官  黃　璽　君
                              法  官　廖　宏　明
                              法  官　楊　惠　欽
                              法  官　林　樹　埔
以  上  正  本  證  明  與  原  本  無  異
中　　華　　民　　國　　96　　年　　3　　 月　　22　　日
　　　　　　　　　　　　　　　書記官　吳　玫　瑩
